臺灣高等法院民事判決
109年度重上更一字第216號
上  訴  人  黃莉庭  
            黃家豐  
共      同
訴訟代理人  賴青鵬律師
上  訴  人  呂啟東  
兼  上一人
訴訟代理人  王秀娥  
被  上訴人  邱郁婷  
            劉佳昱  
共      同
訴訟代理人  李志澄律師  
複  代理人  林國明律師

上列當事人間請求拆屋還地事件，上訴人對於中華民國105年3月
23日臺灣新北地方法院104年度重訴字第653號第一審判決提起上
訴，經最高法院發回更審，本院於110年10月13日言詞辯論終結
，判決如下：
    主      文
上訴駁回。
第二審及發回前第三審訴訟費用（除減縮部分外），由上訴人負
擔。
原判決主文第一、二、三、五項更正如附件「更正後主文」欄所
示。 
　　事實及理由
壹、程序方面：
　　 按訴狀送達後，原告不得將原訴變更或追加他訴。但擴張或減縮應受判決事項之聲明者，不在此限，民事訴訟法第255條第1項第3款定有明文。又第二審訴之變更或追加，非經他造同意，不得為之。但第255條第1項第2款至第6款情形，不在此限，亦為同法第446條第1項所明定。查被上訴人邱郁婷、劉佳昱（下合稱被上訴人，個別逕稱其名）於原審起訴主張坐落新北市○○區○○段000地號土地(下稱系爭土地)為伊等共有，上訴人黃家豐、黃莉庭、王秀娥(下合稱黃家豐等3人，個別逕稱其名)以如原審判決附圖（下稱附圖）492⑵所示門牌號碼新北市○○區○○路00巷0號1、2、3樓房屋(面積均為72.12平方公尺，下合稱系爭房屋，各稱1、2、3樓房屋)，占用系爭土地，上訴人呂啟東（下逕稱其名，與黃家豐等3人合稱上訴人）則居住於3樓房屋，均無正當權源，並受有相當於租金之不當得利。爰請求黃家豐等3人拆除系爭房屋、呂啟東自3樓房屋遷出，及返還占用土地，黃家豐、黃莉庭、呂啟東（下稱呂啟東等3人），並給付不當得利。嗣於本院審理時，請求上訴人自系爭房屋遷出，及返還占用土地，另就不當得利請求部分減縮如附表所示（見本院卷第532頁），核屬減縮起訴之聲明，依據首揭規定，應予准許，合先敘明。
貳、實體方面：　　
一、被上訴人主張：系爭土地為伊等共有，系爭房屋係未辦理保存登記之建物，上訴人無正當權源，黃家豐、黃莉庭、王秀娥依序分別以1、2、3樓房屋占用系爭土地，呂啟東現占有使用3樓房屋，並受有相當於租金之不當得利。爰依民法第767條第1項、第821條、第179條之規定，求為命上訴人自系爭房屋遷出，返還占用土地，呂啟東等3人並給付如附表所示之不當得利(被上訴人逾上開範圍請求部分，未繫屬本院，不予贅述)。原審為上訴人一部敗訴之判決（如附件「原判決主文」欄所示），上訴人就其敗訴部分聲明不服，提起上訴。被上訴人則於本院減縮起訴聲明如附件。並答辯聲明：上訴駁回。　
二、上訴人則以：系爭房屋為李文龍出資興建，黃家豐等3人輾
    轉向李文龍買受系爭房屋，然未付清買賣價金，未辦理交屋
    ，故未取得系爭房屋事實上處分權，然依前開買賣契約及讓
    與之法律關係，伊等有權占用系爭土地。又若認黃家豐等3
    人對於系爭房屋有事實上處分權，則依占有連鎖及民法第42
    5條之1規定，伊等有權占用系爭土地等語（見本院卷第490
    頁），資為抗辯。並上訴聲明：㈠原判決（除減縮部分外）
    關於不利於上訴人之部分廢棄；㈡上開廢棄部分，被上訴人
    在第一審之訴及假執行之聲請均駁回。
三、被上訴人主張系爭土地為伊等所有，應有部分各1/2，系爭
    房屋占用系爭土地如附圖所示492⑵部分，有土地登記謄本在
    卷可稽（見原審卷第17-18頁），復經原審於104年12月24日
    會同兩造及新北市三重地政事務所測量人員履勘現場，並囑
    託測量系爭房屋占用系爭土地之範圍及記載其現況，亦有勘
    驗筆錄及該地政事務所檢送之複丈日期104年12月24日之土
    地複丈成果圖（即附圖）附卷可參（見原審卷第99-101、11
    0-111頁），且為上訴人所不爭執，堪信為真實。
四、被上訴人主張上訴人無權占有系爭土地，伊等得請求上訴人
    自系爭房屋遷出及返還占用土地，呂啟東等3人並給付伊等
    相當租金之不當得利等語，為上訴人所否認，並以前詞置辯
    。茲就兩造爭執事項，分述如下：　
  ㈠上訴人並無占有系爭土地之正當權源：
  ⒈按以無權占有為原因，請求返還土地者，占有人對土地所   
   有權存在之事實無爭執，而僅以非無權占有為抗辯者，土   
   地所有權人對其土地被無權占有之事實無舉證責任，占有   
   人自應就其取得占有係有正當權源之事實證明之（最高法   
   院85年度台上字第1120號判決意旨參照）。系爭土地為被   
   上訴人所有，上訴人就有以系爭房屋占用系爭土地一事既   
   不爭執，依上開說明，自應舉證證明占用系爭土地之正當   
   權源。
  ⒉上訴人抗辯：系爭房屋為李文龍出資興建，黃家豐、黃莉  
    庭透過黃水文與李文龍於62年7月14日簽訂買賣契約，買受 
      1、2樓房屋及重測前臺北縣○○鄉○○○○○○○市○○區○○○○○○○段
    000○00000○000地號土地（下逕稱地號，合稱OOO等地號土地
    ）應有部分2/3；陳李錢與李文龍於62年7月27日簽訂房屋買
    賣契約，買受3樓房屋及OOO等地號土地應有部分1/3，嗣陳
    李錢於63年3月27日將之讓售予王秀娥（見本院卷第490頁）
    ，固提出前開買賣契約、受讓契約書為憑（見原審卷第68-7
    1、87-90頁）。被上訴人對於前開買賣契約、受讓契約書形
    式真正，雖不爭執（見本院卷第420頁），然否認系爭房屋
    為李文龍出資興建（見本院卷第488頁）。經查：
  ⑴按建造執照乃行政機關管理都市建築，於行政管理上核發  
    之文件，故不得專以其記載為建築物所有權歸屬之依據，  
    惟其起造人之記載，若無其他證據證明建築物之實際出資  
    起造人另有其人時，亦非不得據以推定為建築物之原始所  
    有人（最高法院81年度台上字第2782號判決意旨參照），  
    是未經登記之不動產，由出資興建之人原始取得所有權，  
    若無證據足以確定出資興建者，可推定建築執照起造人為  
    原始所有人。
　⑵觀之62年蘆建字第OOO號（下稱OOO號建照）建造執照乙案，係由系爭土地該時所有權人曾國華於61年11月7 日出具土地使用權證明書，同意李張時、陳金盛、蕭桂英（下稱蕭桂英等3人，個別逕稱其名）在OOO等地號土地，建築前、中、後段之永久式店舖住宅（見前審卷㈡139至145頁）；另62年蘆建字第0OO號（下稱OO號建照）建造執照乙案，係由曾國華於61年10月31日出具土地使用權證明書，同意李文龍、曾鈴川、曾信修、曾信義等4人（下稱李文龍等4人，個別逕稱其名）在重測前OOO、OOO-1地號土地上建築永久式店舖住宅（見前審卷㈡第121至128頁），可見前開建照之起造人、坐落土地已有不同。且經本院向新北市政府工務局函詢之結果，該局亦函覆本院：OO號建照、 OOO號建照係分別申請建照執照，應分屬不同建築物等語，有該局110年3月23日新北工施字第1100535820號函可參（見本院卷第183頁），足見OO號建照、OOO號建照所興建之房屋，並非相同。
　⑶又經本院提供起造人申請OO號建照時檢附之房屋配置圖（甲屋）、起造人申請OOO號建照時檢附之房屋配置圖（乙屋）及附圖（系爭房屋複丈成果圖），囑請新北市三重地政事務所進行套繪比對之結果，系爭房屋較符合起造人申請OOO號建照時檢附之房屋置圖（乙屋），有該所110年4月19日新北重地測字第106095974號函可參（見本院卷第273頁）；兩造對於系爭房屋之建造執照為62年蘆建字第OOO號（下稱OOO號建照），亦不爭執（見本院卷第491頁），堪認系爭房屋之建造執照為OOO號建照。而李文龍等4人興建房屋申請之建築執照為OO號建照，與OOO號建照興建之房屋，並非相同，既如前述，故上訴人抗辯系爭房屋為李文龍出資興建，依前手與李文龍之買賣契約及讓與之法律關係，主張有占用系爭土地之權源云云，即不足採。　　
  ㈡被上訴人得請求上訴人自系爭房屋遷出及返還占用土地：　
　⒈按所有人對於無權占有其所有物者，得請求返還之，對於妨
　  害其所有權者，得請求除去之，民法第767條第1項前、中段
　  定有明文。
  ⒉被上訴人為系爭土地共有人，應有部分各1/2，上訴人以系  
    爭房屋占用系爭土地，且無占有系爭土地之合法權源，均  
    認定如前，則上訴人已妨害被上訴人對系爭土地所有權之  
    圓滿行使，從而，被上訴人依前開規定請求上訴人自系爭  
    房屋遷出，及返還占用土地，自屬有據。又上訴人就系爭  
    房屋無事實上處分權，並據其自陳在卷（見本院卷第490  
    頁），則其抗辯：若認伊等就系爭房屋有事實上處分權，  
    依占有連鎖及民法第425條之1規定，有權占用系爭土地云  
    云，即無審究之必要，併此敘明。
  ㈢被上訴人得請求呂啟東等3人給付如附表所示相當於租金之不
    當得利：
  ⒈按無法律上之原因而受利益，致他人受損害者，應返還其   
   利益。雖有法律上之原因，而其後已不存在者，亦同，民   
   法第179條定有明文。又依不當得利之法則請求返還不當得  
    利，以無法律上之原因而受利益，致他人受有損害為其要  
    件，故其得請求返還之範圍，應以對方所受之利益為度，  
    非以請求人所受損害若干為準，無權占有他人土地，可能  
    獲得相當於租金之利益為社會通常之觀念（最高法院61年  
    台上字第1695號判決意旨參照）。查被上訴人自100年1月  
    25日起為系爭土地共有人，上訴人以系爭房屋無權占有   
   系爭土地迄今等情，業如前述，因此獲得占有使用之利   益
   ，致被上訴人受有無法使用系爭土地之損害，依上說   明，
   被上訴人請求呂啟東等3人給付相當於租金之不當得   利，
   即屬有據。
  ⒉次按城市地方房屋之租金，以不超過土地及其建築物申報總
    價額年息百分之10為限；前開規定於租用基地建築房屋亦準
　  用之，土地法第97條第1項、第105條分別定有明文。而依土
　  地法施行法第25條規定，上述土地價額係指法定地價而言。
　  至法定地價者，依土地法第148條規定，係指土地所有權人
    依土地法所申報之地價。又基地租金之數額，除以基地申報
    地價為基礎外，尚須斟酌基地之位置，工商業繁榮之程度，
　　承租人利用基地之經濟價值及所受利益等項，並與鄰地租金
    相比較，以為決定（最高法院68年台上字第3071號判決意旨
    參照）。經查，系爭土地於100 年1 月至101 年12月之申報
    地價為每平方公尺1萬3920元，102 年1 月至104 年1 月之
    申報地價為每平方公尺1萬7440元，有地價第一類謄本在卷
    可參（見原審卷第142 頁）；又系爭土地附近步行約1分鐘
    有公車站牌、夜市、菜市場、步行4分鐘可至三民高中捷運
    站、步行3分鐘可到蘆洲國小等情，有原審勘驗筆錄附卷可
    稽（見原審卷第100 頁）。兩造對於若認被上訴人不當得利
    之請求為有理由，對於此部分請求之計算式、金額如附表所
    示，並無意見（見本院卷第422頁），則被上訴人請求呂啟
    東等3人給付如附表所示相當於租金不當得利之本息，均有
    理由，應予准許。
五、綜上所述，被上訴人依民法第767條第1項、第821條、第179
    條之規定，請求上訴人自系爭房屋遷出，及返還占用土地，
    呂啟東等3人並給付其如附表所示之金額，為有理由，應予
    准許。原審就上開部分為上訴人敗訴之判決，經核並無不合
    ，上訴論旨指摘原判決此部分不當，求予廢棄改判，為無理
    由，應駁回其上訴。又被上訴人於本院減縮起訴聲明如附件
    （見本院卷第532頁），爰由本院將原判決主文第一、二、
    三、五項減縮如附件「減縮後主文」欄所示，附此敘明。 
六、本件事證已臻明確，兩造其餘之攻擊或防禦方法及所用之證
    據，經本院斟酌後，認為均不足以影響本判決之結果，爰不
    逐一論列，附此敘明。
七、據上論結，本件上訴為無理由，判決如主文。　
中　　華　　民　　國　　110 　年　　10　　月　　27　　日
              民事第五庭    
                  審判長法  官  賴劍毅
                        法  官  陳君鳳
                        法  官  邱靜琪 
正本係照原本作成。
如不服本判決，應於收受送達後20日內向本院提出上訴書狀，其
未表明上訴理由者，應於提出上訴後20日內向本院補提理由書狀
（均須按他造當事人之人數附繕本）上訴時應提出委任律師或具
有律師資格之人之委任狀；委任有律師資格者，另應附具律師資
格證書及釋明委任人與受任人有民事訴訟法第466 條之1第1項但
書或第2項所定關係之釋明文書影本。
中　　華　　民　　國　　110 　年　　10　　月　　27　　日

                        書記官  張淨卿




附件：
原判決主文 減縮後主文 第一項 上訴人黃家豐應自坐落新北市蘆洲區保和段○○○土地上，如附圖所示斜線部分，門牌號碼新北市○○區○○路○○○巷○號一樓，面積七十二點一二平方公尺之未辦保存登記建物遷出，並將占用土地返還予被上訴人。 第二項 上訴人黃莉庭應自坐落新北市蘆洲區保和段○○○土地上，如附圖所示斜線部分，門牌號碼新北市○○區○○路○○○巷○號二樓，面積七十二點一二平方公尺之未辦保存登記建物遷出，並將占用土地返還予被上訴人。 第三項 上訴人王秀娥應自坐落新北市ＯＯ區ＯＯ段ＯＯＯ土地上，如附圖所示斜線部分，門牌號碼新北市○○區○○路○○○巷○號三樓，面積七十二點一二平方公尺之未辦保存登記建物遷出，並將占用土地返還予被上訴人。  第五項 如附表所示。 
 

附表：
一、被上訴人請求自100年1月25日起至104年12月31止之不當得 
     利金額
   （金額：新臺幣；元以下4捨5入，下同）
上訴人 占用面積  計算式（金額：新臺幣；元以下4捨5入）      金額   黃家豐 72.12㎡ 100年1月25日至101年12月31日： 　申報地價1萬3920元×面積72.12㎡×（1＋342/366）×年息7%＝13萬5939元 102年1月1日至104年8月20日： 　申報地價1萬7440元×面積72.12㎡×（2＋232/365）×年息7%＝23萬2050元 104年8月21日至104年12月31日之不當得利： 　申報地價1萬7440元×面積72.12㎡×133/365×年息7%＝3萬2082元 合計： 　（13萬5939元＋23萬2050元＋3萬2082元）×占用樓層1/3＝13萬3357元 邱郁婷應有部分7/10： 13萬3357元×7/10＝9萬3350元。 就其中8萬5864元（計算式如附表三）部分自104年9月21日起至清償日止按年息5%計算利息    劉佳昱應有部分3/10： 13萬3357元×3/10＝4萬0007元。 就其中3萬6799元（計算式如附表三）部分自104年9月21日起至清償日止按年息5%計算利息 黃莉庭 72.12㎡ 100年1月25日至101年12月31日： 　申報地價1萬3920元×面積72.12㎡×（1＋342/366）×年息7%＝13萬5939元 102年1月1日至104年8月20日： 　申報地價1萬7440元×面積72.12㎡×（2＋232/365）×年息7%＝23萬2050元 104年8月21日至104年12月31日之不當得利： 　申報地價1萬7440元×面積72.12㎡×133/365×年息7%＝3萬2082元 合計： 　（13萬5939元＋23萬2050元＋3萬2082元）×占用樓層1/3＝13萬3357元 邱郁婷應有部分7/10： 13萬3357元×7/10＝9萬3350元。 就其中8萬5864元（計算式如附表三）部分自104年9月21日起至清償日止按年息5%計算利息    劉佳昱應有部分3/10： 13萬3357元×3/10＝4萬0007元。 就其中3萬6799元（計算式如附表三）部分自104年9月21日起至清償日止按年息5%計算利息 呂啟東 72.12㎡ 100年1月25日至101年12月31日： 　申報地價1萬3920元×面積72.12㎡×（1＋342/366）×年息7%＝13萬5939元 102年1月1日至104年8月20日： 　申報地價1萬7440元×面積72.12㎡×（2＋232/365）×年息7%＝23萬2050元 104年8月21日至104年12月31日之不當得利： 　申報地價1萬7440元×面積72.12㎡×133/365×年息7%＝3萬2082元 合計： 　（13萬5939元＋23萬2050元＋3萬2082元）×占用樓層1/3＝13萬3357元 邱郁婷應有部分7/10： 13萬3357元×7/10＝9萬3350元。 就其中8萬5864元（計算式如附表三）部分自104年9月21日起至清償日止按年息5%計算利息    劉佳昱應有部分3/10： 13萬3357元×3/10＝4萬0007元。 就其中3萬6799元（計算式如附表三）部分自104年9月21日起至清償日止按年息5%計算利息 

二、被上訴人請求自105年1月1日起按年給付之不當得利金額   
   
上訴人 計算式        金額 黃家豐 面積72.12㎡×申報地價1萬7400×年息7%×占用樓層1/3＝2萬9281元 邱郁婷應有部分7/10： 2萬9281元×7/10＝2萬0497元    劉佳昱應有部分3/10： 2萬9348元×3/10＝8784元   黃莉庭 面積72.12㎡×申報地價1萬7400×年息7%×占用樓層1/3＝2萬9281元 邱郁婷應有部分7/10： 2萬9281元×7/10＝2萬0497元   劉佳昱應有部分3/10： 2萬9348元×3/10＝8784元 呂啟東 面積72.12㎡×申報地價1萬7400×年息7%×占用樓層1/3＝2萬9281元 邱郁婷應有部分7/10： 2萬9281元×7/10＝2萬0497元   劉佳昱應有部分3/10： 2萬9348元×3/10＝8784元 


三、被上訴人請求加計遲延利息部分        
上訴人      計算式       金額 黃家豐 100年1月25日至104年8月20日之不當得利： （13萬5939元＋23萬2050元）×占用樓層1/3＝12萬2663元 邱郁婷部分： 12萬2663元×7/10＝8萬5864元   劉佳昱部分： 12萬2663元×3/10＝3萬6799元 黃莉庭 100年1月25日至104年8月20日之不當得利： （13萬5939元＋23萬2050元）×占用樓層1/3＝12萬2663元 邱郁婷部分： 12萬2663元×7/10＝8萬5864元   劉佳昱部分： 12萬2663元×3/10＝3萬6799元 呂啟東 100年1月25日至104年8月20日之不當得利： （13萬5939元＋23萬2050元）×占用樓層1/3＝12萬2663元 邱郁婷部分： 12萬2663元×7/10＝8萬5864元   劉佳昱部分： 12萬2663元×3/10＝3萬6799元 

 
 
臺灣高等法院民事裁定
    主  文
本件判決主文欄第三項「原判決主文第一、二、三、五項更正如
附件『更正後主文』欄所示」之記載，應更正為「原判決主文第一
、二、三、五項減縮如附件『減縮後主文』欄所示」
    理  由
按判決有誤寫、誤算或其他類此之顯然錯誤，法院得以裁定更正
之，此觀民事訴訟法第232條第1項規定自明。本件本院上開判決
有上述顯然錯誤，自應予以更正，爰裁定如主文。 
中　　華　　民　　國　　110 　年　　10　　月　　28　　日
              民事第五庭    
                  審判長法  官  賴劍毅
                        法  官  陳君鳳
                        法  官  邱靜琪 
正本係照原本作成。
如不服本裁定，應於收受送達後10日內向本院提出抗告狀，並繳
納抗告費新臺幣1千元。但如對本件判決已合法上訴，則本裁定
不得抗告。
中　　華　　民　　國　　110 　年　　10　　月　　28　　日

                        書記官  張淨卿